【裁判字號】    97,易,1151
【裁判日期】    970701
【裁判案由】    恐嚇取財
【裁判全文】
臺灣臺中地方法院刑事判決              97年度易字第1151號
公  訴  人  臺灣臺中地方法院檢察署檢察官
被      告  甲○○
上列被告因恐嚇取財案件，經檢察官提起公訴（九十六年度偵字
第二七○四二號），本院判決如下：
    主    文
甲○○幫助意圖為自己不法之所有，以恐嚇使人將本人之物交付
，處有期徒刑陸月，如易科罰金，以新臺幣壹仟元折算壹日。
    犯罪事實
一、甲○○已預見將自己之金融機構帳戶存摺、提款卡連同密碼
    提供他人使用，因該帳戶所有人名義與實際使用者不同，使
    用者即可藉此躲避員警追查，作為恐嚇取財之犯罪工具；且
    現今一般金融機構帳戶之申請甚為簡易方便，如係基於正當
    用途而有使用帳戶之必要，通常需用人得以自己名義申請辦
    理即可，本無借用他人帳戶掩飾資金流向之必要。惟仍在不
    違背其本意之下，竟基於幫助他人涉犯恐嚇取財罪行之不確
    定故意，於民國九十六年八月三日申請變更印鑑日起至同年
    八月六日期間內之某日，在不詳地點，將其所申辦之彰化商
    業銀行總行營業部所開立之帳戶（帳號000000000
    00000號）之存摺、提款卡，交予某真實姓名年籍不詳
    之成年人（並無證據證明尚未年滿十八歲），並告知提款卡
    密碼。嗣該不詳姓名年籍之成年人所屬犯罪集團成員，果基
    於意圖為自己不法所有之犯意，於九十六年八月二十三日某
    時，撥打乙○○之電話，向乙○○恫稱：其子積欠下錢莊新
    臺幣（下同）八十萬元，須代償還債務，否則打斷其子手腳
    等語等語，致使乙○○因擔心其子之安危而心生畏懼，只得
    依從電話中之指示，接續於同日十一時、十四時許，各匯款
    八萬元、二萬元至甲○○所提供之上開彰化商業銀行總行營
    業部帳戶內，再由該犯罪集團成員立即將前揭入帳款項領出
    ，以此方式恐嚇取財得手。嗣因乙○○匯款後，於九十六年
    八月三十日報警處理，經警依據匯款資料循線查獲甲○○，
    始悉上情。
二、案經臺中市警察局第一分局報請臺灣臺中地方法院檢察署檢
    察官偵查起訴。
    理    由
壹、證據能力方面
    按被告以外之人於審判外之陳述，雖不符前四條之規定，而
    經當事人於審判程序同意作為證據，法院審酌該言詞陳述或
    書面陳述作成時之情況，認為適當者，亦得為證據。當事人
    、代理人或辯護人於法院調查證據時，知有第一百五十九條
    第一項不得為證據之情形，而未於言詞辯論終結前聲明異議
    者，視為有前項之同意，刑事訴訟法第一百五十九條之五定
    有明文。經查證人即被害人乙○○於警詢時之指述，被告及
    檢察官在本院準備程序中均未爭執其證據能力，且均未於本
    案言詞辯論終結前聲明異議，本院審酌證人乙○○於警詢時
    之指述，係於案發後就其親身經歷之事實所為，且依其陳述
    作成時之情況，並無不適當之情形，依刑事訴訟法第一百五
    十九條之五第二項規定，自有證據能力，合先敘明。
貳、實體方面
一、訊據被告甲○○對於上開帳戶原係由其申辦使用等情固坦承
    不諱，惟矢口否認有何幫助恐嚇取財犯行，辯稱：上開帳戶
    之存摺及提款卡係於九十五年底，在臺中縣工作時遺失云云
    。然查：
（一）前述被告帳戶，係被告於八十九年五月三日所申設一情，
      為被告所自承，並有彰化商業銀行總行營業部九十六年九
      月二十日彰總營字第二二三九號函、九十七年三月四日彰
      總營字第九三號函、九十七年四月二十一日彰總營字第七
      九七號函各一份附卷可憑；而證人乙○○確因接獲該犯罪
      集團之不詳成年成員撥打電話向其恫稱：其子積欠下錢莊
      八十萬元，須代償還債務，否則打斷其子手腳等語，致使
      證人乙○○因恐其子受有不測而心生畏懼，隨即於同日，
      依指示匯款八萬元、二萬元入被告上開帳戶內，且該款項
      匯入後，旋遭該犯罪集團不詳成年成員提領一空等情，亦
      據證人乙○○於警詢時指述明確，並有第一商業銀行匯款
      申請書回條、郵政跨行匯款申請書各一件存卷可憑，核與
      上開彰化商業銀行總行營業部函附之客戶交易明細表所載
      證人乙○○匯款情形相符。是被告所有之前開帳戶，確遭
      恐嚇取財集團成員作為實施恐嚇取財犯行之用，足堪認定
      。
（二）被告雖以上開情詞置辯，然查：
  １、被告於九十六年十二月二十五日偵訊時，供述：上開帳戶
      是在九十五年下半年間，可能在新竹工作時遺失，遺失後
      ，有向大甲分局的派出所報案，沒有去掛失云云；於本院
      九十七年四月二十二日行準備程序時供述：上開帳戶遺失
      的時間是在九十五年年底，當時在臺中縣做工云云；於本
      院九十七年六月十七日審理時供述：於九十六年八月三日
      辦理上開帳戶變更印鑑時，上開帳戶之存摺、提款卡還在
      其身上云云。是其前後供述遺失之時間、地點均不相同，
      已難遽予採信。況且，經向臺中縣警察局大甲分局函查結
      果，該局轄區於九十五年間，並無曾受理被告之報案紀錄
      一節，亦有該局九十七年一月二十四日中縣甲警偵字第○
      九七○○○○四八三號函一件在卷可證，是其所辯是否屬
      實，已非無疑。
  ２、又衡諸一般社會常情，欲使用提款卡領取款項，須於金融
      機構所設置之自動櫃員機上依指令操作，並輸入正確之密
      碼，方可順利領得款項，若非帳戶所有人同意、授權而告
      知提款卡密碼等情況，單純持有金融卡之人，欲隨機輸入
      號碼而領取款項之機會，不法之人任意輸入號碼而與正確
      之密碼相符者，機率微乎其微，又依常情而論，稍有社會
      歷練、經驗之人，均知金融卡應與其存摺、密碼分別保存
      ，或者將密碼牢記心中而不在任何物體上標示或載明密碼
      ，以免徒增帳戶款項遭人持提款卡併同輕易得知之密碼盜
      領款項，衡諸被告係有相當社會經驗之成年人，且由其陳
      稱前開帳戶之前係作為工作之薪資轉帳之用途，顯見被告
      並非至愚之輩、亦詳悉金融帳戶之功能，前揭社會經驗常
      情，亦應為被告所知稔，且金融存款帳戶事關存戶個人財
      產權益之保障，其與存戶及提款卡結合，專有性自屬更高
      ，若落入不明人士手中，極易被利用為取贓之犯罪工具，
      是一般人均有妥為保管以防止他人任意使用之認識，參以
      被告於本院準備程序訊問時，就上開帳戶之密碼，仍能加
      以回答，是其顯無將在前開帳戶之提款卡密碼與存摺、提
      款卡同置一處之必要與可能，而依其所述上開帳戶之密碼
      ，亦非以其生日或身分證字號所設立之密碼（即俗稱之懶
      人密碼），可知其上開帳戶密碼應係被告所告知。故其前
      開所辯，顯係事後卸責之詞，不足採信。
  ３、按犯罪集團為方便收取贓款，並躲避檢警之追緝，而以他
      人帳戶供作所詐得款項出入之帳戶，衡情，通常會先取得
      帳戶所有人之同意才使用，否則一旦帳戶所有人掛失，被
      害人匯入之款項即遭凍結無法提領，帳戶所有人反可輕易
      辦理補發存簿、變更印鑑、密碼，將款項提領一空，犯罪
      集團自不可能冒此風險。倘被告所有之前開帳戶係遺失，
      對於此來源不明之帳戶，犯罪集團無從知悉帳戶所有人何
      時會辦理掛失，豈會甘冒帳戶所有人向銀行辦理掛失而無
      法提領或轉出被害人所匯款項之風險？故犯罪集團實無可
      能利用該帳戶而為前開交易，再參以證人乙○○遭恐嚇而
      接續將八萬元、二千元先後二次匯款存入前開被告帳戶後
      ，前開二筆金錢旋即均於證人乙○○匯款同日即遭提領一
      空等情，此觀卷附前開帳戶之交易明細表甚明，顯見前開
      成年人等前開恐嚇取財集團成員已確信被告所有之前開帳
      戶在其等使用期間被告並不會辦理掛失。從而，前開帳戶
      之存摺、提款卡、密碼等資料應係被告提供予前開成年人
      使用，實甚明灼，益見被告前開所辯，顯係卸責之詞，委
      無足採。
（三）又金融帳戶為個人理財之工具，申請開設金融帳戶並無任
      何特殊之限制，一般民眾皆能自由申請開戶，並得同時在
      不同金融機構申請多數存款帳戶使用，乃眾所週知之事實
      。依一般人之社會生活經驗，倘係合法收入，本可自行向
      金融行庫開戶使用，而無向他人購買帳戶之必要。如他人
      不以自己名義申請開戶，而向他人收購金融機構帳戶使用
      ，衡情，應係為免他人得知使用帳戶者之真實身分，故應
      能合理懷疑收購帳戶之人目的在於供犯罪所用。況近來新
      聞媒體，對於不肖犯罪集團常大量收購或使用他人存款帳
      戶後，再持以供作犯罪使用，藉此逃避檢警查緝之情事，
      亦多所報導；又一般人亦均有妥為保管及防止他人任意使
      用存摺、提款卡及密碼之認識，縱特殊情況偶須交付他人
      使用，亦必深入瞭解用途及合理性，始予提供，且該等專
      有物品如落入不明人士手中，而未加以闡明正常用途，極
      易被利用為與財產有關之犯罪工具，此乃依一般生活經驗
      即能體察之常識，而對於非有正當理由，竟徵求他人提供
      帳戶者，客觀上可預見其目的，係供為某筆資金之存入，
      後再行領出之用，且該筆資金之存入及提領過程係有意隱
      瞞或掩飾行為人之真實身分之用意，一般人本於一般認知
      能力均易於瞭解，是被告應可預見將前開帳戶之存摺、提
      款卡及密碼供他人使用將幫助他人實施犯罪，仍將之交付
      予前開成年人使用，顯預見縱有人以其金融帳戶向社會大
      眾恐嚇取財，避免遭查獲，亦不違背其本意至明。
（四）本案前開恐嚇取財集團係以撥打電話方式，向證人乙○○
      實施前揭恐嚇取財犯行，證人乙○○未曾直接與前開成年
      人等前開恐嚇取財集團成員見面，亦未曾見過被告本人，
      故本案並無積極證據證明被告與前開成年人等前開恐嚇取
      財集團成員，有共同基於恐嚇取財之犯意聯絡，亦無積極
      證據證明被告有參與前開恐嚇取財構成要件之行為。被告
      既僅係以幫助之意思，參與恐嚇取財罪構成要件以外之行
      為，自僅成立恐嚇取財罪之幫助犯，並非共同正犯。
（五）綜上所述，被告前開所辯，顯係事後卸責之詞，不足採信
      。是本案事證明確，被告前揭犯行，至堪認定。
二、論罪科刑
（一）按刑法第三百四十六條第一項之恐嚇取財罪，與同法第三
      百三十九條第一項之詐欺取財罪，二者之區別，在於前者
      係施用使人心生畏怖之恐嚇手段，致被害人心生畏懼，明
      知不應交付財物而交付，後者則係施用詐術手段，使人陷
      於錯誤，誤信為應交付財物而交付。惟上開之恐嚇手段，
      常以虛假之事實為內容，故有時亦不免含有詐欺之性質，
      倘含有詐欺性之恐嚇取財行為，足使人心生畏懼時，亦應
      僅論以高度之恐嚇取財罪，殊無再適用詐欺取財罪之餘地
      （最高法院八十四年度臺上字第一九九三號判決意旨參照
      ）。次按刑法上之幫助犯，係指以幫助之意思，對於正犯
      資以助力，而未參與實施犯罪之行為者而言（最高法院四
      十九年臺上字第七七號判例參照）。是以被害人乙○○既
      係慮及其子之生命、身體遭受威脅，而在心生畏懼之情形
      下，依照電話內容指示匯款，縱使撥打電話者所揚言之內
      容、情節恐係出自虛構，揆諸前揭說明，仍應評價為高度
      之恐嚇取財罪，而無再論以詐欺取財罪之餘地。查被告提
      供存摺帳戶予他人恐嚇取財犯罪使用，雖並未參與上開犯
      罪之構成要件行為，然其顯係以幫助他人犯罪之意思，實
      施上開犯罪構成要件以外之行為，核其所為，係犯刑法第
      三十條第一項前段、第三百四十六條第一項之幫助恐嚇取
      財罪。而被告僅係幫助他人實行恐嚇取財罪，為幫助犯，
      應依刑法第三十條第二項之規定，按恐嚇取財罪正犯之刑
      予以減輕。
（二）前開成年人等前開恐嚇取財集團成員以前揭之同一事由恐
      嚇證人乙○○，雖證人乙○○遭恐嚇而存入前揭金錢至前
      開帳戶之行為有二次，惟均時間緊密，侵害同一法益，依
      一般社會觀念，刑法評價上應視為數次之接續實施，為包
      括一罪之接續犯。
（三）前開成年人等前開恐嚇取財集團成員所為之前開恐嚇取財
      犯行，均各有犯意聯絡及行為分擔，固均各為共同正犯，
      惟幫助犯係從犯，從屬正犯而成立，刑法上既無「共同幫
      助」之情，則被告所為之前揭幫助恐嚇取財犯行，當亦無
      「幫助共同」之可言（司法院七十廳刑一字第一一○四號
      函亦同此見解），附此敘明。
（四）爰審酌被告並無犯罪前科，有臺灣高等法院被告前案紀錄
      表在卷可考，素行尚佳，惟其提供個人所申請之上開銀行
      帳戶予恐嚇取財犯罪集團作為恐嚇取財之匯款帳戶使用，
      助長犯罪之不良風氣，幫助犯罪者隱匿真實身分，增加檢
      警犯罪偵查之困難性，不肖之徒，則爭相仿效，藉此手段
      恐嚇取財，日益猖獗，致使受害民眾不斷增加，若不針對
      提供人頭帳戶者，予以適度之刑罰，顯然無法抑制該類型
      犯罪之發生，暨被告迄未賠償被害人之損害，並兼衡酌被
      告本身並未實際參與恐嚇取財之犯行，可責難性較為輕微
      ，與被告犯罪後矢口否認犯行、犯後態度非佳等一切情狀
      ，量處如主文所示之刑，並諭知易科罰金之折算標準，以
      示懲儆。
據上論斷，應依刑事訴訟法第二百九十九條第一項前段，刑法第
三十條第一項前段、第二項、第三百四十六條第一項、第四十一
條第一項前段，刑法施行法第一條之一第一項、第二項前段，判
決如主文。
本案經檢察官陳興男到庭執行職務。
中    華    民    國    97    年    7     月    1     日
                  刑事第九庭  審判長法  官  周瑞芬
                                    法  官  何世全
                                    法  官  莊秋燕
以上正本證明與原本無異。
如不服本判決，應於收受送達後十日內向本院提出上訴書狀（應
敘述具體理由並附繕本）。
上訴書如未敘述理由，應於上訴期間屆滿後二十日內補提理由書
於本院。
                                    書記官  顏督訓
中    華    民    國    97    年    7     月    1     日
附錄本案論罪科刑法條：
刑法第三百四十六條第一項
意圖為自己或第三人不法之所有，以恐嚇使人將本人或第三人之
物交付者，處六月以上五年以下有期徒刑，得併科一千元以下罰


司法院資訊處製作；財團法人民間司法改革基金會備份。
